臺北高等行政法院判決
　　　　　　　　　　　　　　　　　　 93年度簡字第01330號
原　　　告　甲○○
被　　　告　財政部臺灣省北區國稅局
代　表　人　許虞哲（局長）住同上
送達代收人　乙○○
上列當事人間因綜合所得稅事件，原告不服財政部中華民國93年
10月7日台財訴字第09300365150號訴願決定，提起行政訴訟。本
院判決如下：
    主  文
訴願決定及原處分、復查決定均撤銷。
訴訟費用由被告負擔。
    事  實
一、事實概要：原告民國（下同）90年度綜合所得稅結算申報，
    經被告所屬桃園縣分局初查依據中壢稽徵所通報原告抵押利
    息所得新臺幣（下同）1,358,000元，併課其當年度綜合所得
    稅，核定綜合所得總額為2,503,143元，淨額為1,572,143元
    ，補徵稅額174,779元，原告不服，主張設定最高限額抵
    押權2,000萬元僅借款1,000萬元，原告確實未收到利息，申
    請復查，未獲變更，提起訴願，旋遭訴願決定駁回，遂向本
    院提起行政訴訟。
二、兩造聲明：
  (一)原告聲明：
    1.訴願決定及原處分均廢棄。
    2.訴訟費用由被告負擔。
　(二)被告聲明：
    1.駁回原告之訴。
    2.訴訟費用由原告負擔。
三、兩造之爭點：
　(一)原告主張之理由：
    1.查訴外人黃金水自八十餘年間即開始向原告借款週轉，陸
      續借亦陸續還，累積至89年間約積欠一千多萬元，當時黃
      君銀行繳息開始不正常，乃要求提供其廠房供抵押（即設
      定第2順位最高限額抵押2000萬元），之後黃君乃先交付
      乙紙1000萬元支票但跳票，次年（90年）雙方協議同意黃
      君按月攤還50萬元，黃君才開分期之50萬元本票20張，但
      第1張即無法兌現，故才交付其8台中古機器以700萬元折
      價清償。至91年黃君出售廠房時又清償580萬元，但期間
      原告又自第三人處取得黃君開立之200萬元支票。之後黃
      君反覆指原告冒名設定廠房抵押、強盜其機器、強簽本票
      等而提出妨害自由等告訴，一、二審均獲判無罪，茲檢呈
      刑事判決乙份，以釐清原處分及訴願決定誤解事實之違誤
      處。
    2.原處分及訴願決定認黃君先開立支票1000萬元及本票1000
      萬元，故原告有「二千萬元債權」，但該支票及本票完全
      是同一筆債權，此從刑事判決全文可得印證（先因欠1000
      萬支票為憑證跳票後，才另立分期20期每期50萬共1000萬
      元之本票分期償還）。且刑事判決記載黃君承認欠原告「
      一千零九十六萬元」（即會先開立1000萬支票的原因），
      且原告次年再自第三人手中取得其200萬元支票。
    3.原處分及訴願決定認原告取得票據20萬及機器8台抵償及
      現金580萬元，收取之利息遠大於核定之135萬元云云，完
      全虛測，蓋，如前述雙方債務只有前述之2筆（黃君承認
      之1096萬元及支票200萬元），而黃君返還者只有8台機器
      折抵之700萬元（另20萬元當作運費）及出售廠房時再還
      之580萬元，共只還1280萬元，尚未全部清償。
    4.最高限額抵押權乃擔保過去、現在、將來之債權，設定當
      時本不必有債權存在，且雙方抵押債權中乃以結算實際之
      債權金額為準，並非以設定最高限額抵押之金額為準，詎
      料被告竟誤將「一般抵押權」及「最高限額抵押權」混為
      一談，實乃嚴重誤會。更甚者，本件原告接獲被告所屬桃
      園縣分局原「九十年度綜合所得稅核定通知書」，其上序
      號10列載利息所得1,358,000元，原告以並未取得該利息
      所得乃向被告申請復查，被告則將案件移交其所屬中壢稽
      徵所辦理。中壢稽徵所以92年1月10 日北區國稅中壢二字
      第0921000444號函命補正借款經過，原告於92年1月23日
      具回覆函說明，但之後中壢稽徵所對於原告之申請復查並
      未為任何處分（未表明是否仍維持核定）。但被告之後又
      以92年3月30日北區國稅桃縣第0921013322號函再送來當
      年度所得稅核定通知書，內容完全與之前的相同。原告乃
      再次具復查申請書，被告又再次將案件移交中壢稽徵所辦
      理。而後，原告先後曾以4份函文向中壢稽徵所說明與黃
      金水之債權債務關係。但被告非但不予理睬說明不採之由
      ，反曲解自行增列雙方之債權金額，尤其自行以利率6.79
      %計算，仍維持原核定，顯有重大之程序瑕疵，請調閱本件
      全卷以證明之。
    5.原告就本件提起訴願時，業將地院刑事判決附呈說明，刑
      事判決內早即釐清1000萬元支票、1000萬本票（20張50萬
      本票），以8台機器抵償700萬元及580萬現金清償之來龍
      去脈，詎訴願決定竟漠視不理，仍虛測原告取得2000萬票
      據、8台機器及580萬現款，取得之利息高於核定額，乃嚴
      重違法，故有必要予以廢棄。
    6.綜上，請判決如起訴之聲明。
  (二)被告答辯之理由：
    1.按「個人之綜合所得總額，以其全年左列各類所得合併計
      算之…第四類：利息所得：凡公債、公司債、金融債券、
      各種短期票券、存款及其他貸出款項利息之所得」為行為
      時所得稅法第14條第1項第4類所明定。次按「個人綜合所
      得稅之課徵係以收付實現為原則，有利息約定之抵押借款
      業已登記於公文書，稅捐稽徵機關對債權人及可作有按時
      收取利息之推定，苟債權人主張未收付實現有利於己之事
      實者，應負舉證責任。」「當事人主張事實須負舉證責任
      ，倘其所提出之證據不足為主張事實之證明，自不能認其
      主張之事實為真實。」行政法院70年度判字第117號及36
      年度判字第16號分別著有判例。
    2.本件債務人黃金水提供桃園縣平鎮市○○段東勢小段211
      之275地號土地作為擔保，登記權利價值20,000,000元，
      約定利息按中央銀行利率計算，權利存續期間自89年10月
      25日起至99年12月31日止設定抵押權予原告。被告遂依前
      揭規定核定原告90年度抵押利息所得1,358,000元（
      20,000,000×6.79%）。
    3.原告主張確實未收到利息，經查被告所屬中壢稽徵所以92
      年10月23日北區國稅中壢二字第0921020230號函請原告說
      明：「倘借金額為1,000萬元，機器抵償720萬元，現金還
      款580萬元，則二者間之差額是否為利息（580+720-1,000
      =300萬元）？」復以92年11月17日北區國稅中壢二字第
      0921021871號函「原告提供往來資金…提供二造間訴訟之
      法院文件…機器抵償720萬元或700萬元？究何者為實（提
      供20萬元運費之支出憑證）？」惟原告未提示往來資金、
      訴訟之法院文件及20萬元運費支出憑證，黃金水溢付差額
      300萬元也未返還黃君；另依豪記紡織公司付款委託書當
      事人之一郭焜榮傳真之臺灣桃園地方法院檢察署檢察官起
      訴書（91年度偵字第21635號）略以「簽下市價共值約
      2,000餘萬元之8台240型之織布機，以每台90萬元合計720
      萬元計價給徐莉紋…簽立…面額50萬元之本票20張（合計
      1,000萬元）予徐莉紋。」原告提供已遭退票之1,000萬元
      支票，主張債務僅1,000萬元，惟以支票計『50萬元20張
      之本票』加上『1,000萬支票1張』已達2,000萬元加計機
      器抵償及現金還款，扣除貸出款項計算收取之利息應遠大
      於原核定金額1,358,000元，惟基於行政救濟不得更不利
      原告之決定，且原告所提供退票理由等不足以證明未收取
      利息，揆諸前揭規定，被告依查得資料核定利息所得
      1,358,000元，歸課綜合所得總額2, 503,143元，綜合所
      得淨額1,572,143元，並無不合，請予維持。
    4.綜上論述：原核定及所為復查、訴願決定並無違誤，請准
      如答辯之聲明判決。
    理  由
一、按「個人之綜合所得總額，以其全年左列各類所得合併計算
    之：... 第四類︰利息所得︰凡公債、公司債、金融債券、
    各種短期票券、存款及其他貸出款項利息之所得︰一、公債
    包括各級政府發行之債票、庫券、證券及憑券。二、有獎儲
    蓄之中獎獎金，超過儲蓄額部分，視為存款利息所得。三、
    短期票券指一年以內到期之國庫券、可轉讓之銀行定期存單
    、銀行承兌匯票、商業本票及其他經財政部核准之短期債務
    憑證。... 」為行為時所得稅法第14條第1項第4類所明定。
    次按「個人綜合所得稅之課徵係以收付實現為原則，有利息
    約定之抵押借款業已登記於公文書，稅捐稽徵機關對債權人
    及可作有按時收取利息之推定，苟債權人主張未收付實現有
    利於己之事實者，應負舉證責任。」及「當事人主張事實須
    負舉證責任，倘其所提出之證據不足為主張事實之證明，自
    不能認其主張之事實為真實。」改制前行政法院70年判字第
    117號及36年判字第16號分別著有判例。
二、查本件系爭抵押利息所得係債務人黃金水提供桃園縣平鎮市
    ○○段東勢小段211之275地號土地作為擔保，登記權利價值
    為20,000,000元，約定按中央銀行利率計算利息，權利存續
    期間自89年10月25日起至99年12月31日止，設定抵押權予原
    告。被告遂依前揭法令及判例核定原告有90年度抵押利息所
    得1,358,000元（$20,000,000×6.79%=$1,358,000）。原告
    不服，主張其確實未收到利息云云，申請經被告復查決定以
    ：經查被告所屬中壢稽徵所於92年10月23日北區國稅中壢二
    字第0921020230號函原告「... 說明：四倘借金額為
    10,000,000元機器抵償7,200,000元現金還款為5,800,000元
    ，則二者間之差額是否為利息？（580+000-0000=300萬元）
    ．．．」、又92年11月17日北區國稅中壢二字第092102187 1
    號函原告「．．．提供往來資金．．．提供二造間訴訟之法
    院文件．．．機器抵償7,200,000元或7,000,000元？究何者
    為實？（提供200,000元為運費之支出憑證）．．．」惟原告
    未提供往來資金、訴訟之法院文件及20萬元運費支出憑證，
    黃金水溢付差額300萬元也未返還黃君；另依豪記紡織公司付
    款委託書當事人之一郭焜榮傳真之「臺灣桃園地方法院檢察
    署檢察官起訴書（91年度偵字第21635號）略以：「簽下市價
    共值約2千餘萬元之8台型之織布機，以每台90萬元合計720萬
    元計價給徐莉紋君，．．．簽立．．．面額50萬元之本票20
    張（合計1000萬元）予徐莉紋．．．」，原告提供已遭退票
    之100萬元之支票，主張債務僅1000萬元，惟以支票計「50萬
    元20張之本票」加上「1000萬支票1張」已達2000萬元加計機
    器抵償及現金還款，扣除貸出款項計算收取之利息應遠大於
    原核定金額1,358,000元，復有臺灣桃園地方法院檢察署檢察
    官91年度偵字第21635號起訴書影本一份、被告對原告90年度
    綜合所得稅核定通知書、原告92年10月14日函復被告之陳報
    函檢送支票及退票理由單、買賣合約書、存摺節影本等各附
    原處分卷足稽，而認定原告對債務人之債權已達2000萬元，
    惟基於行政救濟不得更不利原告之法理，且原告所提供之退
    票理由等不足以證明未收取利息，其主張無從採據為由，
    駁回原告復查之申請，固非無見。惟查：
    (一)債務人黃金水所經營之豪記紡織有限公司（下稱豪記公司
      ）於87年間向原告借貸1000萬元，並開具90年3月30日為發
      票日之支票一張予原告，惟屆期提示未獲付款，而將其工
      廠內之紡織機器32台，分別於90年4月13日及同年5月7日，
      均委由代書張金雲設定600萬元及500萬元之動產抵押予原
      告，已據臺灣桃園地方法院93年2月27日92訴字第1461號刑
      事判決查明載明在判決理由六項，並經臺灣高等法院93年7
      月29日年度上訴字第1039號刑事判決確認無誤記載在四(二)
      項，分別有證人即代書張金雲及動產抵押設定契約書附刑
      事卷宗可查，復有該等兩件刑事判決附本院卷宗足稽，自
      堪認為真實。是知債務人其黃金水與間原告之借貸金額，
      一開始應僅1000萬元而已，嗣因支票未獲支付，原告要求
      黃君就所有紡織機器設定動產抵押共1100萬元，該逾1000
      萬元部分之金額是否非利息，即值探究。
    (二)被告以原告取得黃君所開立之本票計「50萬元20張之本票
      」加上「1000萬支票1張」，認定原告之債權已達2000萬元
      等情。惟債務人黃金水於臺灣桃園地方法院92訴字第1461
      號刑事案件審理交互詰問時證稱：「．．．被告（指原告
      ）等人多勢眾，『強迫』黃金水簽下讓渡書及本票，以清
      償九十年七月二十四日『跳票』之支票云云（見原審卷第
      二九四頁至第二九九頁）．．．」（摘自上揭臺灣高等法
      院刑事判決(三)2.(1)項），是債務人黃君已在上揭刑事案件
      陳明，係因原開立之1000萬元支票跳票，原告等人要求始
      再簽立本票1000萬元（50萬元20張之本票）之原委，復有
      原告出具黃君豪記公司簽發之支票（號碼：uc0000000，面
      額1000萬元，發票日90年3 月30日）及其退票理由單附原
      處分卷足佐，堪認原告與債務人黃君間之債權債務應係
      1000萬元，而非2000萬元，從而被告依上揭起訴書誤認原
      告與黃君間之債權債務關係達2000萬元，容有誤解。
    (三)又原告因搬運債務人黃君公司所有之紡織機器8台抵償債務
      ，每台折價90萬元，共720萬元，其中20萬元為運費，而經
      其配偶徐莉紋返還黃書君本票14張之事實，除據債務人黃
      君供明在前揭刑事案件外，復有此等機器買賣合約書一份
      附原處分卷可佐，亦據臺灣高等法院上揭刑事判決查明在
      案（見該判決四(三)2.(2)項），自堪認為真實。而原告另因
      豪記公司出售廠房而受償580萬元，除經黃君豪記公司出具
      同意書一份附卷可參外，亦有原告第一商業銀行存摺
      91.7.1（存次交）之收款紀錄一份附原處分卷足考，亦堪
      認為真實。足證原告對黃君豪記公司之1000萬元債權，至
      少已收受1300萬元之清償。黃君對前開以機器抵償720 萬
      元，其中20萬元為運費，暨出售廠房之價金一部分580 萬
      元資以清償對原告之欠款（分別有買賣合約書及同意書各
      在卷足徵，前已言之）並無異議，足見其中280萬元應係
      利息之支付，原告訴稱並無利息收入，與上揭查證之事實
      不合，自無法採信。惟被告以設定最高限額抵押2000萬元
      為基數，乘以6.79％計算原告一年利息所得達1,358,000
      元，亦有未合。
三、綜上，被告以設定最高限額抵押2000萬元為基數，計算原告9
    0年度利息所得高達1,358,000元，與查證之事實未符，原告
    起訴爭執並未收到利息，並提出臺灣桃園地方法院前開刑事
    判決證明，雖無足採信，但被告計算基準既有誤算，原處分
    即有如上所述未合之處，復查及訴願決定均未予糾正，均未
    能維持，自均應由本院就違誤之處予以撤銷，另由被告更為
    適當之處分。
四、本件判決基礎已經明確，兩造其餘主張或陳述，與判決結果
    無影響，不再一一論述。
據上論結，本件原告之訴為有理由，爰依行政訴訟法第98條第3項
前段，判決如主文。
中　　華　　民　　國　　94　　年　 　4　　月　 29  　 日
                 臺 北 高 等 行 政 法 院   第 六 庭
      　　　　　　　　　　　　　　　　法　官　陳  鴻  斌
上為正本係照原本作成。
本件以訴訟事件所涉及之法律見解具有原則性者為限，始得於本
判決送達後20日內向本院提出上訴狀並表明上訴理由，如已於本
判決宣示後送達前提起上訴者，應於判決送達後20日內補具上訴
理由（均按他造人數附繕本），且經最高行政法院許可後方得上
訴。
中　　華　　民　　國　   94    年  　4  　月  　29　　日
                                      書記官  蔡  逸  萱
